臺灣高等法院刑事裁定
111年度毒抗字第749號
抗  告  人
即  被  告  吳明豐


上列抗告人即被告因違反毒品危害防制條例案件，不服臺灣桃園
地方法院111年度毒聲字第995號，中華民國111年7月21日裁定（
聲請案號：臺灣桃園地方檢察署111年度毒偵字第2254號、111年
度聲觀字第842號），提起抗告，本院裁定如下：
    主  文
抗告駁回。                                             
    理  由
一、原裁定意旨略以：抗告人即被告吳明豐（下稱被告）基於施
    用第一級及第二級毒品之犯意，於民國111年3月15日下午6
    時許，在桃園市○○區○○○街00號2樓之1住處，施用第一級毒
    品海洛因及第二級毒品甲基安非他命各1次（聲請書就施用
    毒品之時間、地點應更正如上）之事實，業據被告坦承不諱
    ，且經警採集被告尿液，送請台灣檢驗科技股份有限公司（
    下稱「台灣檢驗科技公司」）檢驗結果，呈鴉片類及甲基安
    非他命陽性反應，有該公司出具之濫用藥物檢驗報告及真實
    姓名與編號對照表附卷可佐，足認被告確有施用第一級與第
    二級毒品之犯行。又被告曾於92年間因施用毒品案件，經法
    院裁定送強制戒治，於92年12月12日執行完畢釋放出所，有
    本院被告前案紀錄表在卷可憑。其於前揭強制戒治執行完畢
    釋放3年後，再犯本案施用第一級、第二級毒品犯行，依法
    應令入勒戒處所觀察、勒戒。從而，聲請人之聲請於法有據
    ，應予准許。爰裁定被告應送勒戒處所觀察、勒戒，其期間
    不得逾2月等語。
二、抗告意旨略以：執行觀察勒戒雖係法律給予施用毒品者之自
    新機會，然反而可能帶來不可預期之災禍，例如本來僅有一
    藥頭可取得毒品，被抓後即斷絕毒品來源，但因觀察勒戒係
    採集團式管理，一間舍房有10人都有毒品來源，反無從斷絕
    毒品擴散。被告本有安穩生活及工作，染上毒品係人生黑暗
    面，且於為警查獲時即坦承施用毒品，亦已戒除毒品之綁架
    。爰提起抗告，請准予戒癮治療，使被告能有穩定工作及生
    活等語。
三、按犯毒品危害防制條例第10條之罪者，檢察官應聲請法院裁
    定，或少年法院（地方法院少年法庭）應先裁定，令被告或
    少年入勒戒處所觀察、勒戒，其期間不得逾2月。依前項規
    定為觀察、勒戒或強制戒治執行完畢釋放後，3年後再犯第1
    0條之罪者，適用前2項之規定，同條例第20條第1、3項定有
    明文。次按毒品危害防制條例所規定之觀察勒戒處分，其立
    法意旨在幫助施用毒品者戒除毒癮，該處分性質非為懲戒行
    為人，而係為消滅行為人再次施用毒品之危險性，目的在戒
    除行為人施用毒品之身癮及心癮；觀察、勒戒係導入一療程
    觀念，針對行為人將來之危險所為預防、矯治措施之保安處
    分，以達教化與治療之目的，可謂刑罰之補充制度。是毒品
    危害防制條例本身所規定之觀察、勒戒及強制戒治等保安處
    分，雖兼具自由刑之性質，卻有刑罰不可替代之社會保安功
    能，當無因行為人之個人因素而免予執行之理。
四、經查：
  ㈠被告於111年3月15日下午6時許，在桃園市○○區○○○街00號2樓
    之1住處，先以將第一級毒品海洛因摻入香菸點燃吸食之方
    式，施用第一級毒品海洛因1次，再以將第二級毒品甲基安
    非他命置入玻璃球內燒烤而吸食煙霧之方式，施用第二級毒
    品甲基安非他命1次等事實，業據被告於偵查中坦承不諱，
    而其為警於同年月17日採集之尿液，經送請台灣檢驗科技公
    司以酵素免疫分析法初步檢驗，再以氣相層析質譜儀法確認
    檢驗結果，呈可待因、嗎啡、安非他命、甲基安非他命陽性
    反應，有被告出具之勘察採證同意書、桃園市政府警察局平
    鎮分局真實姓名與尿液、毒品編號對照表、台灣檢驗科技公
    司濫用藥物實驗室111年4月7日濫用藥物檢驗報告在卷可稽
    （見毒偵卷第51頁、第61頁、第163頁），足認被告前揭任
    意性自白確與事實相符，堪予認定。又被告前因施用毒品案
    件，經法院裁定送觀察、勒戒及強制戒治後，於92年12月12
    日停止戒治釋放出所，其餘期間付保護管束，嗣於93年1月8
    日因法律修正報結，刑責部分經原審法院以92年度訴字第10
    34號判決應執行有期徒刑1年1月確定，有本院被告前案紀錄
    表在卷可稽（見本院卷第15至52頁），是被告本案施用第一
    級毒品海洛因、第二級毒品甲基安非他命之犯行，距其最近
    一次經觀察、勒戒或強制戒治執行完畢釋放後，已逾3年。
  ㈡次按毒品危害防制條例所規定之「觀察、勒戒」程序，係針
    對受處分人所為之保安處分，目的在戒除行為人施用毒品之
    身癮及心癮，以達教化與治療之目的，其立法意旨在幫助施
    用毒品者戒毒，性質上為一療程，而非懲罰，並屬強制規定
    ，除檢察官審酌個案情形，依同條例第24條第1項為附命完
    成戒癮治療之緩起訴處分外，凡經檢察官聲請法院裁定將被
    告送勒戒處所觀察、勒戒者，法院僅得就其聲請審查被告是
    否有施用毒品之行為，以及被告是否為「初犯」或為觀察、
    勒戒、強制戒治執行完畢後「3年內再犯」而為准駁之裁定
    ，並無自由斟酌以其他方式替代或得以其他原因免予執行之
    權。又「毒品戒癮治療實施辦法及完成治療認定標準」第2
    條第2項規定：「被告有下列情事之一時，不適合為附命完
    成戒癮治療之緩起訴處分。但無礙其完成戒癮治療之期程者
    ，不在此限：一、緩起訴處分前，因故意犯他罪，經檢察官
    提起公訴或判決有罪確定。二、緩起訴處分前，另案撤銷假
    釋，等待入監服刑。三、緩起訴處分前，另案羈押或執行有
    期徒刑。」且該認定標準第7至9條明定戒癮治療之期程以連
    續1年為限，治療前應由治療機構評估及視需要進行相關檢
    驗、檢查，於戒癮治療期程屆滿後，治療機構應對接受戒癮
    治療者進行尿液毒品與其代謝物檢驗及毛髮毒品殘留檢驗，
    若有該認定標準第12條所定無故未依指定時間接受藥物、心
    理治療等情形，應視為未完成戒癮治療，得撤銷緩起訴處分
    。足見接受戒癮治療為一連續之期程，時間以1年為限，接
    受戒癮治療者並應配合依指定時間接受藥物或心理治療，暨
    接受相關評估及檢驗，若未能依規定及指定時間接受治療，
    即可能遭撤銷緩起訴處分。是倘於緩起訴處分前因故意另犯
    他罪，經提起公訴、判決有罪確定、撤銷假釋等待入監、執
    行羈押或執行有期徒刑中，因均有礙於前述完成戒癮治療之
    期程，原則上均應認為不適合為附命完成戒癮治療之緩起訴
    處分。查被告前因涉犯販賣第一級毒品案件，經臺灣南投地
    方檢察署檢察官以111年度偵字第1138號、第1813號提起公
    訴，由臺灣南投地方法院以111年度訴字第88號審理中，此
    有上開起訴書、本院被告前案紀錄表在卷（見毒偵卷第215
    至218頁、本院卷第15至52頁）可按，顯見被告確有前揭「
    毒品戒癮治療實施辦法及完成治療認定標準」第2條第2項第
    1款所列「緩起訴處分前，因故意犯他罪，經檢察官提起公
    訴」，不適合為附命完成戒癮治療之緩起訴處分，此亦經檢
    察官於聲請書內具體敘明其情（見原審卷第7至9頁），足認
    檢察官業已審酌被告之個案情形及卷內事證，認本件不適為
    附命完成戒癮治療之緩起訴處分，而向原審聲請裁定命被告
    入勒戒處所觀察、勒戒，期使被告澈底戒毒斷癮，自難謂檢
    察官前揭裁量判斷有違背法令、事實認定有誤或有其他重大
    明顯之裁量瑕疵，核無不當。
　㈢又依前揭規定及說明，有關毒品危害防制條例所規定之觀察
    、勒戒處分，既係為幫助施用毒品者戒除施用毒品之身癮及
    心癮，以療程觀念所為預防、矯治措施之保安處分，具有刑
    罰不可替代之社會保安功能，無從因行為人之個人因素而免
    予執行。被告所稱倘入所執行觀察、勒戒，反可能讓其接觸
    更多毒品來源，無法斷絕毒品擴散，並影響其穩定工作及生
    活等情，此係被告個人臆測之詞或係其個人因素，核與本件
    被告是否有施用毒品之行為而須接受觀察、勒戒之判斷無涉
    ，亦非屬可據為免予觀察、勒戒之正當事由。
五、綜上所述，原審以被告確有本件施用第一級毒品海洛因、第
    二級毒品甲基安非他命各1次之犯行，經審酌前揭事證後，
    裁定被告應送勒戒處所觀察、勒戒，其期間不得逾2月。核
    其認事用法，並無違法或不當。抗告意旨猶執前詞，提起抗
    告，為無理由，應予駁回。　　　
據上論斷，應依刑事訴訟法第412 條，裁定如主文。
中　　華　　民　　國　　111 　年　　9 　　月　　5 　　日
                  刑事第十三庭  審判長法　官  吳冠霆
                                      法　官  柯姿佐
                                      法　官  陳勇松
以上正本證明與原本無異。
不得再抗告。
                                      書記官  施瑩謙
中　　華　　民　　國　　111 　年　　9 　　月　　6 　　日